ACORDAO-COMPLETO-2544047

ACÓRDÃO 4509/2022 ATA 27/2022 - PRIMEIRA CÂMARA

VISTOS, relatados e discutidos estes autos de pedido de reexame interposto por Kati Garcia Reina Pedra, servidora aposentada do Tribunal Regional do Trabalho da 15ª Região - Campinas/SP - TRT-15 contra o Acórdão 17979/2021-TCU-Primeira Câmara, que julgou ilegal o ato de sua aposentadoria em decorrência do recebimento de quintos referentes a funções exercidas após a Lei 9.624/1998.
ACORDAM os Ministros do Tribunal de Contas da União, reunidos em Sessão da 1ª Câmara, com fundamento nos arts. 33 e 48 da Lei 8.443/1992 e diante das razões expostas pelo relator, em:
9.1. conhecer do presente pedido de reexame para, no mérito, negar-lhe provimento;
9.2. enviar cópia deste acórdão à recorrente, informando-lhe que o relatório e o voto que o fundamentam podem ser consultados no endereço www.tcu.gov.br/acordaos.

Pedido de reexame interposto por Kati Garcia Reina Pedra, servidora aposentada do TRT-15, contra decisão que julgou ilegal o ato de sua aposentadoria em decorrência do recebimento de quintos referentes a funções exercidas após a Lei 9.624/1998.

Primeira Câmara

Tribunal Regional do Trabalho da 15ª Região - Campinas/SP (TRT-15)

3. Recorrente: Kati Garcia Reina Pedra (XXX.246.248-XX), servidora aposentada

13.1. Ministros presentes: Walton Alencar Rodrigues (Presidente), Benjamin Zymler, Vital do Rêgo e Jorge Oliveira (Relator).
13.2. Ministros-Substitutos presentes: Augusto Sherman Cavalcanti e Weder de Oliveira.

ACORDAO-COMPLETO-2549604

Acórdão 5233/2022 - Primeira Câmara

JORGE OLIVEIRA

Ministro Walton Alencar Rodrigues

Trata-se de pedido de reexame interposto por Kati Garcia Reina Pedra, ex-servidora do Tribunal Regional do Trabalho da 15ª Região - TRT-15 contra o Acórdão 17979/2021-TCU-Primeira Câmara, que julgou ilegal o ato de sua aposentadoria em decorrência da percepção de quintos referentes a funções exercidas após a Lei 9.624/1998.
2.	A decisão recorrida foi exarada nos seguintes termos:
	"Os Ministros do Tribunal de Contas da União, reunidos em sessão da 1ª Câmara, ACORDAM, por unanimidade, com fundamento nos arts. 1º, inciso V, e 39, inciso II, da Lei 8.443/1992, c/c os arts. 17, inciso III; 143, inciso II; 260 e 262 do Regimento Interno/TCU, em considerar ilegal a concessão de aposentadoria de Kati Garcia Reina Pedra e negar registro ao correspondente ato; dispensar, com fulcro no Enunciado 106 da Súmula da Jurisprudência do TCU, a devolução dos valores indevidamente recebidos até a data da ciência desta deliberação; e expedir as determinações discriminadas no subitem 1.7:
	1. Processo TC-Processo 022.617/2021-3 (APOSENTADORIA) 
	1.1. Interessada: Kati Garcia Reina Pedra (XXX.246.248-XX) 
	1.2. Órgão/Entidade: Tribunal Regional do Trabalho da 15ª Região - Campinas/SP
	1.3. Relator: Ministro Walton Alencar Rodrigues
	1.4. Representante do Ministério Público: Procurador Sergio Ricardo Costa Caribé
	1.5. Unidade Técnica: Secretaria de Fiscalização de Integridade de Atos e Pagamentos de Pessoal e de Benefícios Sociais (Sefip) 
	1.6. Representação legal: não há
	1.7. Determinações/Recomendações/Orientações:
	1.7.1. determinar ao órgão de origem, sob pena de responsabilidade solidária da autoridade administrativa omissa, que:
	1.7.1.1. dê ciência do inteiro teor desta deliberação à interessada, no prazo de quinze dias, e faça juntar aos autos o comprovante dessa notificação, nos quinze dias subsequentes, alertando-a de que o efeito suspensivo proveniente de eventual interposição de recurso junto ao TCU não a exime da devolução dos valores indevidamente percebidos após a notificação, caso o recurso não seja provido;
	1.7.1.2. promova o destaque das parcelas de quintos/décimos incorporados com amparo em funções comissionadas exercidas entre 08/04/1998 e 04/09/2001, transformando-as em parcela compensatória a ser absorvida por quaisquer reajustes futuros, desde que a hipótese não seja de decisão judicial transitada em julgado, consoante decidido pelo STF no RE 638.115/CE."
3.	Transcrevo, a seguir, trecho da instrução elaborada pela Secretaria de Recursos que analisou os argumentos da recorrente:
	" (...) 
	HISTÓRICO 
	2. Conforme consta do ato de peça 3, a recorrente ocupou funções comissionadas posteriormente ao advento da Lei 9.624/1998, cujas correspondentes parcelas de quintos foram incorporadas aos seus proventos, razão por que foi determinado ao órgão de origem que procedesse à adequação da aludida parcela conforme modulado pelo Supremo Tribunal Federal no âmbito do RE 638.115. 
	ADMISSIBILIDADE
	3. Reitera-se o exame de admissibilidade efetuado pelo Sar/Serur (peça 22) , ratificado pelo Ministro-Relator Marcos Bemquerer Costa (peça 25) , que concluiu pelo conhecimento do pedido de reexame, com fundamento no art. 48 da Lei 8.443/1992, c/c os arts. 285 e 286, parágrafo único, do RI/TCU, suspendendo-se os efeitos do caput, bem como dos itens 1.7 e 1.7.1.2 do Acórdão 17979/2021-TCU-Primeira Câmara.
	EXAME DE MÉRITO
	4. Delimitação
	4.1. Constitui objeto do presente recurso definir se o Acórdão 17979/2021-TCU-Primeira Câmara afrontou o julgamento do RE 638.115/CE.
	5. Do direito à incorporação de quintos decorrente do exercício de função comissionada e/ou cargo em comissão, no período entre 08/04/1998 a 04/09/2001 (RE 638.115/CE) 
	5.1. A recorrente aduz que é beneficiária de decisão judicial transitada em julgado, que lhe assegura a incorporação de quintos decorrente do exercício de função comissionada e/ou cargo em comissão, no período entre 08/04/1998 a 04/09/2001, com base nos seguintes argumentos:
	5.2. Kati Garcia Reina Pedra foi beneficiada por ação coletiva transitada em julgado em 02/03/2011, ou seja, antes da prolação do RE 638.115/CE, movida pelo Sindicato dos Trabalhadores do Poder Judiciário Federal no Estado de São Paulo (Sintrajud) de número 0000292-57.2004.4.03.6100.
	Análise
	5.3. Convém, de pronto, transcrever excerto dos considerandos que fundamentam o acórdão recorrido, que trata da irregularidade em relação aos quintos:
	'Considerando que a Secretaria de Fiscalização de Integridade de Atos e Pagamentos de Pessoal e de Benefícios Sociais (Sefip) e o Ministério Público junto ao TCU identificaram pagamento irregular da vantagem 'quintos/décimos' oriundos de funções comissionadas ou cargos de confiança exercidos no período de 08/04/1998 a 04/09/2001;
	Considerando que a irregularidade em questão é objeto de jurisprudência pacificada nesta Corte de Contas, a exemplo dos Acórdão 8185/2021-TCU-Primeira Câmara (de minha relatoria) , 7.580/2021 - 1ª Câmara (Relator: E. Ministro Benjamin Zymler) , 7.997/2021 - 2ª Câmara (Relator: E. Ministro Augusto Nardes) , 7.620/2021 - 2ª Câmara (Relator: E. Ministro Aroldo Cedraz) , 8.318/2021 - 2ª Câmara (Relator: E. Ministro Raimundo Carreiro) , 13.962/2020 - 2ª Câmara (Relatora: E. Ministra Ana Arraes) , 8.254/2021 - 2ª Câmara (Relator: E. Ministro Bruno Dantas) , 4.546/2020 - Plenário (Relator: E. Ministro Vital do Rêgo) , 8.684/2021 - 1ª Câmara (Relator: E. Ministro Jorge Oliveira) , 12.095/2021 - 1ª Câmara (Relator: E. Ministro-Substituto Augusto Sherman) , 9.744/2021 - 2ª Câmara (Relator: E. Ministro-Substituto Marcos Bemquerer) , 6.377/2020 - 2ª Câmara (Relator: E. Ministro-Substituto André Luís de Carvalho) , 12.561/2020 - 1ª Câmara (Relator: E. Ministro-Substituto Weder de Oliveira) , entre outros;
	Considerando que o STF, no julgamento dos últimos embargos declaratórios opostos ao RE 638.115/CE, em 18/12/2019, ao manter a ilegalidade do pagamento dos quintos/décimos oriundos de funções comissionadas ou cargos de confiança exercidos no período de 08/04/1998 a 04/09/2001, estabeleceu as seguintes modulações de efeitos: os pagamentos das vantagens de quintos/décimos amparados por sentença judicial transitada em julgado deverão ser mantidos, não sendo transformados em parcelas compensatórias, nem absorvidos por futuros reajustes ou reestruturações de planos de cargos e salários do funcionalismo público civil; os pagamentos de quintos/décimos amparados por sentença judicial não definitiva ou por decisão administrativa serão destacados, transformados em parcela compensatória e absorvidos por futuros reajustes ou reestruturações de planos de cargos e salários do funcionalismo público civil;
	Considerando que, com base nos documentos acostados nos autos, a parcela ora impugnada não foi concedida mediante decisão judicial transitada em julgado e que, diante da modulação de efeitos do julgamento do RE 638.115/CE, impõe-se o destaque do pagamento de quintos/décimos, a sua conversão em parcela compensatória a ser absorvida por reajustes futuros ou reestruturações do plano de cargos e salários da carreira;'
	5.4. Ocorre que a recorrente alega haver decisão judicial transitada em julgado favorável à incorporação dos quintos no período entre 08/04/1998 a 04/09/2001. Caso comprovado o trânsito em julgado, bem como ser a recorrente beneficiária da decisão, caberá ao órgão de origem observar a modulação de efeitos fixada pelo Supremo Tribunal Federal no RE 638.115, de modo a manter a parcela de quintos incorporados no referido período, o que já está assegurado pelo subitem 1.7.1.2 do acórdão recorrido, que estabelece que a absorção da parcela não ocorra 'desde que a hipótese não seja de decisão judicial transitada em julgado, consoante decidido pelo STF no RE 638.115/CE'.
	5.5. Registra-se, por oportuno, que, ainda que comprovado o trânsito em julgado, isto por si só não possui o condão de alterar o julgamento pela ilegalidade do ato, pois que o e. STF deixou assente que a incorporação de quintos no período de 08/04/1998 até 04/09/2001 ofende o princípio da legalidade, nos termos da tese firmada em sede de repercussão geral, Tema 395. Ademais, o provimento judicial somente impede a suspensão dos pagamentos das parcelas indevidas (Acórdão 3842/2020-TCU-Primeira Câmara) .
	CONCLUSÃO
	6. Da análise de mérito, conclui-se que, relativamente à parcela 'quintos' incorporada no período de 08/04/1998 até 04/09/2001, caso a interessada comprove, perante o órgão de origem, ser beneficiária de decisão judicial transitada em julgado, poderá ser mantida a continuidade dos pagamentos imune à absorção por reajustes futuros, consoante modulação de efeitos fixada pelo Supremo Tribunal Federal no RE 638.115.
	6.1. Por conseguinte, deve-se negar provimento ao presente recurso.
	PROPOSTA DE ENCAMINHAMENTO
	7. Ante o exposto, submetem-se os autos à consideração superior, propondo-se, com fundamento no art. 48 da Lei 8.443/1992:
	a) conhecer do recurso e, no mérito, negar-lhe provimento; e
	b) informar a recorrente e demais interessados do acórdão a ser proferido, destacando que o relatório e o voto que o fundamentam podem ser acessados por meio do endereço eletrônico www.tcu.gov.br/acordaos."
4.	O Ministério Público junto ao TCU, representado neste processo pelo Procurador Júlio Marcelo de Oliveira, manifestou-se de acordo com a proposta de encaminhamento da unidade técnica.
	É o relatório.

Rudi Meira Cassel (22.256/OAB-DF).

Procurador Júlio Marcelo de Oliveira

PEDIDO DE REEXAME. APOSENTADORIA. RECEBIMENTO DE QUINTOS DE FUNÇÕES EXERCIDAS APÓS A LEI 9.624/1998. ATO ILEGAL. CONHECIMENTO DO RECURSO. A EXISTÊNCIA DE DECISÃO JUDICIAL QUE AMPARA O DIREITO DA INTERESSADA DEVE SER VERIFICADA PELO ÓRGÃO DE ORIGEM. EM QUALQUER HIPÓTESE, MANTEM-SE O JUÍZO PELA ILEGALIDADE DO ATO. NÃO PROVIMENTO.

APOSENTADORIA (APOS)

Secretaria de Recursos (Serur)

Atendidos os requisitos de admissibilidade, o pedido de reexame interposto por Kati Garcia Reina Pedra, ex-servidora do Tribunal Regional do Trabalho da 15ª Região - TRT-15, contra o Acórdão 17979/2021-TCU-Primeira Câmara pode ser conhecido.
2. 	Por meio da referida deliberação, o ato de sua aposentadoria foi julgado ilegal, em razão da incorporação da vantagem de quintos após 8/4/1998, com determinação para cessação dos pagamentos e para que a parcela de "quintos" fosse destacada e transformada em parcela compensatória, a ser absorvida por quaisquer reajustes futuros.
3. 	Agora, em sede recursal, a interessada argumenta que a incorporação se deu com base em decisão judicial transitada em julgado. Assim, requer o reexame do acórdão para considerar legal o ato e aplicar a decisão do STF no julgamento de embargos no RE 638.115/CE, Tema 395 da repercussão geral, mantendo-se o pagamento da vantagem em seus proventos.
4.	Observo, de início, que a determinação deste TCU para que fosse promovido o destaque da parcela de "quintos" decorreu da carência de informações nos autos, razão pela qual assumiu a premissa de que "quintos" irregulares estariam sendo pagos à ex-servidora em razão de decisão administrativa.
5. 	Contudo, conforme assinalado pela Serur, caso seja comprovado que ocorreu o trânsito em julgado da sentença judicial que concedeu o benefício, bem como que a interessada é beneficiária da decisão, caberá ao órgão de origem observar a modulação definida pelo STF no RE 638.115, de modo a manter a parcela de quintos incorporada no referido período. No entanto, se essa comprovação não ocorrer, o órgão de origem deverá efetuar o destaque da parcela de quintos e promover sua transformação em parcela compensatória, a ser absorvida por reajustes futuros.
6. 	Importante sublinhar que essa possibilidade já estava explicitamente prevista no acórdão original, que, em seu item 1.7.1.2., determinou ao TRT-15 que promovesse o destaque das parcelas impugnadas, "transformando-as em parcela compensatória a ser absorvida por quaisquer reajustes futuros, desde que a hipótese não seja de decisão judicial transitada em julgado, consoante decidido pelo STF no RE 638.115/CE" (grifei) .
7.	Assim, mesmo que reste demonstrado o direito da ex-servidora à manutenção da parcela, não há necessidade de alterar a decisão anterior, motivo pelo qual seu teor deve permanecer inalterado.
8. 	Além disso, é preciso registrar que, ainda que comprovado o trânsito em julgado, isso não altera o julgamento do ato pela ilegalidade, uma vez que o STF deixou assente que a incorporação de quintos entre 8/4/1998 e 4/9/2001 é ilegal, admitindo apenas a referida modulação.
	Ante o exposto, manifesto-me integralmente de acordo com a unidade técnica e com o MP/TCU e voto no sentido de que o Tribunal adote a minuta de acórdão que ora submeto à deliberação deste Colegiado.
TCU, Sala das Sessões, em 9 de agosto de 2022.
JORGE OLIVEIRA 
Relator